【裁判字號】    95,台上,4642
【裁判日期】    950824
【裁判案由】    違反毒品危害防制條例
【裁判全文】
最高法院刑事判決            九十五年度台上字第四六四二號
    上  訴  人  台灣高等法院台中分院檢察署檢察官
    上  訴  人
    即  被  告  甲○○原名為.
                        草2段.
                        （現在台灣雲林第二監獄執行中）
    被      告  乙○○
                        本案.
                        獄執行中）
上列上訴人等因被告等違反毒品危害防制條例案件，不服台灣高
等法院台中分院中華民國九十五年五月二十三日第二審更審判決
（九十四年度上更(二)字第三四八號，起訴案號：台灣彰化地方法
院檢察署九十一年度偵字第七六二六號、第七六二七號、第八八
七六號），提起上訴，本院判決如下：
    主  文
原判決撤銷，發回台灣高等法院台中分院。
    理  由
本件原判決認定被告乙○○基於意圖營利之概括犯意，於民國九
十一年七月間某日，在其位於彰化縣大城鄉○○村○○路五號之
住處，與吳錫興以電話約定交易第二級毒品安非他命之金額、數
量及時間、地點後，即單獨前往其住處附近之「永光國小」前，
以新台幣（下同）一千元之價格，販賣安非他命一包予吳錫興。
又被告甲○○（原名為黃明輝）與乙○○共同基於意圖營利之犯
意聯絡，於同年九月間某日，洪國恭撥打甲○○所使用之行動電
話（門號0000000000號），與甲○○約定交易安非他
命之金額、數量及時間、地點後，即依約前往乙○○上址住處欲
向甲○○購買安非他命，適甲○○外出，乃由乙○○以一千元之
價格，販賣安非他命一包予洪國恭等情。因而撤銷第一審關於甲
○○部分，及乙○○販賣第二級毒品暨定應執行刑部分之判決，
改判仍論處甲○○共同販賣第二級毒品（累犯）罪刑，及乙○○
共同連續販賣第二級毒品（累犯）罪刑，固非無見。
惟查：(一)、本件第一審關於甲○○之判決有「販賣第一級毒品罪
」及「販賣第二級毒品罪」二部分，發回前原審（九十三年度上
重更(一)字第五七號）就上述二罪予以覆審判決後，甲○○提起第
三審上訴，經本院於九十四年九月二十二日，以九十四年度台上
字第五二一七號判決將其中關於甲○○「販賣第二級毒品」部分
撤銷發回原審法院，而對於甲○○「販賣第一級毒品」部分，則
駁回其上訴而確定在案。是原審對於甲○○所得審理之部分，僅
限於本院前審所發回亦即第一審判決關於甲○○「販賣第二級毒
品罪部分」，而不及於已判決確定之「販賣第一級毒品」部分。
乃原判決主文第一項竟諭知將第一審判決關於「甲○○部分」撤
銷，顯係將第一審判決關於甲○○「販賣第一級毒品罪」及「販
賣第二級毒品罪」部分均一併撤銷，其判決逾越原審所應審理之
範圍，自有違誤。(二)、原判決認定甲○○與林志堅共同於九十一
年九月間某日，以一千元之價格，販賣安非他命一包予洪國恭之
事實，無非係依憑洪國恭於九十一年十一月十四日在檢察官偵查
時所供：甲○○與乙○○同住一處，伊於九十一年九月間直接前
往乙○○住處向甲○○購買，伊到達時，甲○○不在，乙○○在
，伊即拿一千元給乙○○，乙○○拿一包安非他命給伊等語（見
偵字第七六二六號卷Ａ第一三八頁），以及乙○○於第一審所稱
：當初洪國恭問伊那裏可以買安非他命，伊即把本來自己要施用
的先給洪國恭等語（第一審卷第一○○頁），為其主要之論據。
惟依洪、王二人上揭所陳觀之，洪國恭似未事先與甲○○約妥購
買安非他命，而係直接前往乙○○住處欲向甲○○購買，適甲○
○不在，乙○○即將其原欲供自己施用之安非他命一包賣予洪國
恭。果爾，則甲○○究竟有無共同參與乙○○該次販賣安非他命
予洪國恭之行為？即不無研酌餘地。且洪國恭於九十一年十一月
十四日檢察官偵訊時雖陳稱曾向甲○○購買過一次安非他命云云
，但旋又改稱：「我向甲○○買過海洛因，沒向他買安非他命，
我安非他命只向乙○○買過一次」等語（見同上偵查卷Ａ第一三
八頁反面），其對於曾否向甲○○購買安非他命所述，前後亦非
一致。原判決雖認定洪國恭係先撥打甲○○之行動電話向甲○○
表示欲購買安非他命後，始前往乙○○之住處交易等情，但並未
說明其所憑之證據及理由，則洪國恭事先曾否與甲○○約定交易
安非他命？即有疑竇。究竟洪國恭事先有無打電話與甲○○約定
在乙○○住處交易安非他命？若有，何以洪國恭到達時，甲○○
卻不在該處？又乙○○對於洪、黃二人約定在其住處交易安非他
命之事是否知情？甲○○外出前有無交代乙○○將安非他命販賣
予洪國恭？乙○○究係基於與甲○○共同販賣毒品之意思而交付
安非他命予洪國恭？抑或基於其自己單獨販賣之意思而與洪某交
易毒品？以上疑點攸關甲○○有無參與乙○○販賣安非他命予洪
國恭之犯行，自有詳加根究調查明白之必要。本院前二次發回意
旨對此均已詳加指明，乃原審仍未就此詳予調查釐清明白，遽行
判決，致原有調查職責未盡之違法瑕疵仍然存在，自屬可議。(三)
、本件公訴意旨指甲○○與林俊宏自九十一年七月間某日起，至
同年七、八月間某日止，在彰化縣大城鄉○○路○段路邊及大城
國中附近，以每包五百元及一千元之價格，連續販賣安非他命予
蔡英意二次，認甲○○此部分所為涉犯販賣第二級毒品罪嫌。而
卷查證人蔡英意於警詢時雖陳稱：伊所吸用之安非他命係向一位
綽號「阿明」者所購買的云云（見二林分局警刑字第○九一○○
一三五二七○號警卷二第十四頁），但其嗣於檢察官偵查中已明
確證稱：「（何時起向「阿輝」買安非他命？）九十一年六、七
月間，最後一次約在七、八月間，我前後共向他買二次，一次買
五百，一次買一千元」、「我打電話向『阿輝』講，『阿輝』再
找林俊宏拿給我，一次在大城西港路，一次在大城國中那裡拿給
我」、「（你所指的『阿輝』是否其中之人？）是黃明輝（即甲
○○）」等語（見九十一年度偵字第七六二六號偵查卷Ａ第七三
頁反面）。若其於偵查中所述可信，則公訴意旨指甲○○有前揭
販賣安非他命予蔡英意之事實，即非無據。且吸毒者其毒品來源
未必僅有一處，蔡英意縱曾向綽號「阿明」者購買安非他命，亦
不能據此即謂其絕無向甲○○購買安非他命之可能。乃原審並未
傳訊蔡英意到庭詳加查證，以究明其前揭所述是否屬實，僅以其
於偵查中所述毒品購買來源，與其先前在警詢時所稱係向綽號「
阿明」者購買者不符，而不予採信，尚嫌調查未盡。又本件公訴
意旨指「甲○○、乙○○、林俊宏共同基於販賣第一、二級毒品
海洛因、安非他命營利之概括犯意聯絡……」等情，係指林俊宏
就販賣第二級毒品部分與被告等有犯意之聯絡，而為共同正犯。
原判決就被告等販賣第二級毒品部分並未認定林俊宏為共犯，惟
未說明何以林俊宏非為共犯之理由，亦有疏漏。(四)、按刑有加重
及減輕者，先加後減，刑法第七十一條第一項定有明文。原判決
先於理由第二項（論罪科刑情形）之(四)內說明：本件被告等所犯
係「情輕法重」，其犯罪情狀尚非全無可憫，應依刑法第五十九
條之規定減輕被告等之刑云云。其後又於理由第二項之(五)內說明
被告二人本件所犯均屬累犯，均應依刑法第四十七條之規定，就
被告等所犯法定刑中除死刑及無期徒刑以外部分加重其刑云云（
見原判決第十三頁第六列至倒數第三列）。其先依刑法第五十九
條規定減輕被告等之刑，然後再依累犯之規定加重其刑，顯與上
揭「先加後減」之規定不合，自有判決不適用法則之違誤。(五)、
按共同正犯之犯罪所得，因係合併計算，為避免執行時發生重複
沒收之情形，故各共同正犯之間係採連帶沒收主義，於裁判時應
諭知連帶沒收，不得就全體共同正犯之總所得，對各該共同正犯
分別重複諭知沒收。原判決就被告等共同販賣安非他命所得之一
千元部分，並未於主文內對被告等諭知連帶沒收，而為分別沒收
之諭知，於法亦有違誤。再者，本案原審所得審理之範圍僅限於
被告等被訴「販賣第二級毒品安非他命」部分，並不及於被告等
被訴販賣第一級毒品海洛因部分。原判決於理由三（不另為無罪
諭知部分）（甲）之(二)之、、及(三)內所引述公訴意旨所指
甲○○、乙○○、林俊宏涉嫌販賣海洛因予洪國恭、吳錫興、林
俊宏等人部分之記載，以及於理由三（乙）之(二)之、、、
(三)暨（丙）內關於不能證明甲○○、乙○○、林俊宏有販賣海洛
因犯行之論述（見原判決第十五頁第十一列至十五列、第十六頁
倒數第十五列至最末一列），均與原審所應審理之範圍無關，該
部分理由顯屬贅載，併予指明。以上或為上訴意旨所指摘，或為
本院得依職權調查之事項，應認原判決仍有撤銷發回更審之原因
。至原判決關於其他不另為無罪諭知部分，因與發回部分具有審
判不可分關係，應併予發回。
據上論結，應依刑事訴訟法第三百九十七條、第四百零一條，判
決如主文。
中    華    民    國  九十五  年    八    月  二十四  日
                      最高法院刑事第四庭
                          審判長法官  吳  雄  銘
                                法官  池  啟  明
                                法官  劉  介  民
                                法官  郭  毓  洲
                                法官  邵  燕  玲
      本件正本證明與原本無異
                                      書  記  官
中    華    民    國  九十五  年    八    月  二十八  日
                                                      Ｅ


司法院資訊處製作；財團法人民間司法改革基金會備份。
